【裁判字號】    90,訴,2635
【裁判日期】    901231
【裁判案由】    清償借款
【裁判全文】
臺灣臺中地方法院民事判決  九十年訴字第二六三五號
    原      告  台灣土地開發信託投資股份有限公司台中分公司
    法定代理人  乙○○
    訴訟代理人  甲○○
    被      告  丙○○
                丁○○
右當事人間請求清償借款事件，本院判決如左：
    主      文
被告應連帶給付原告新臺幣陸拾陸萬肆仟玖佰捌拾陸元，及自民國八十九年十一月十
一日起至清償日止，按年息百分之八點三計算之利息，並自民國八十九年十二月十二
日起至清償日止，其逾期在六個月以內者，按上開利率百分之十，逾期超過六個月部
分，按上開利率百分之二十計算之違約金。
訴訟費用由被告連帶負擔。
    事      實
一、原告方面：
  (一)聲明：如主文所示。
  (二)陳述：
  1.訴外人張坤宗以被告為連帶保證人，於民國八十八年六月十日向原告借款新台幣
    （下同）八十萬元，約定九十五年六月十一日清償，利息以年息百分之八點三按
    月計付，遲延履行時，除仍按上開利率外，逾期在六個月以內者，按約定利率百
    分之十，逾期六個月部分，就超過部分，按約定利率百分之二十，加付違約金，
    經被告立有同一內容之借據乙紙，及交原告收執。
  2.詎訴外人張坤宗自八十九年十一月十一日起即未繳息，尚餘本金六十六萬四千九
    百八十六元及如前開所述之利息、違約金等，迭經催討均未置理，依借據暨約定
    書第六條第一款之約定，不依約償付本金或利息者，借款視為全部到期，茲被告
    既為連帶保證人，依約應負連帶清償之責。依法自應清償如訴之聲明所示之本金
    、利息、違約金之債務。
  3.本件訴外人張坤宗固經原告資遣，但因其並未還清消費者貸款，所以原告也因此
    沒有發給離職證明，被告雖提出原告公司員工離職時之員工消費者貸款應於離職
    前一次還清之函文，乃係針對自動退休離職者，方有該函之適用。
  4.兩造借據暨約定書第八條第二項亦約定：借款人對原告負數宗債務時，如清償人
    所提出之給付不足清償全部債務者，由原告定指定應抵充之債務，是縱使訴外人
    張坤宗有清償部分債務，然抵充何筆債權，原告依約自有指定之權。
  (三)證據：提出借據暨約定書二紙、台灣台南地方法院分配表、分配結果會總表、執
    行處通知書各一紙為證。
二、被告丙○○、丁○○方面：
    被告均未於最後言詞辯期日到場，惟據其先前到庭陳述及提出書狀內容整理如後
    ：
  (一)聲明：原告之訴駁回。
  (二)陳述：
  1.訴外人張坤宗原為原告台中分公司經理，為消費性貸款需要，於八十八年六月邀
    被告等二人為連帶保證人，向原告借款，嗣訴外人因利用職權斂財，經原告發現
    予以資遣，並獲發資遣金二十四萬三千六百二十八元，依原告內部亦行文規定，
    員工離職時，需優先清償消費性貸款，始能辦理離職手續，惟原告竟以不合時宜
    之定型化契約（借據之條款）為由，硬將前項資遣金，全部用於償還訴外人張坤
    宗另案設有抵押權之房屋貸款本息，且該房屋貸款設有抵押權，才貸放不到一年
    ，其將該筆款項償還另外這筆借款，致影響被告權益至鉅，且該部分之房屋貸款
    亦有超貸之嫌，原核貸之主管人員，為防止及避免因超貸導致之將來可能呆帳損
    失，而生內部處分，竟罔顧被告之權益，顯不合理。
  2.本件係屬消費借貸，依消費者保護法第十一條之規定，定型化契約條款如有疑義
    時，應為有利於消費者之解釋，另同法第十二條亦規定：定型化契約違反誠信原
    則，對消費者顯失公平者無效。被告僅係於任職原告公司時，因原告公司規定員
    工為消費貸款時，需由原告互保，才由被告為連帶保證人，在本債務發生遲延前
    早已離職，被告並不知主債務人在職時即發生本息遲延未繳之情形，亦不知其何
    時離職，而原告亦規定公司員工離職時之員工消費貸款應於離職前一次還清，原
    告竟未依其規定要求訴外人張坤宗依上開規定還清餘款，始辦理離職手續，顯有
    違背誠信原則，致被告受損甚巨。
  3.被告對其本身為借款人即訴外人張坤宗之連帶保證人並無異議，惟原告之請求顯
    有不當，其請求償還之借款額需先扣除前項之資遣金二十四萬三千六百二十八元
    ，以符合實情及維護被告之權益。
  (三)證據：提出台灣土地開發信託投資股份有限公司八十九年五月二十二日八九審查
    字第０三七三０號函、抵銷通知單影本各一紙為證。
    理      由
一、本件被告經合法通知，未於最後言詞辯論期日到場，核無民事訴訟法第三百八十
    六條所列各款情形，爰依原告之聲請，由其一造辯論而為判決。
二、本件原告主張訴外人張坤宗以被告為連帶保證人，於八十八年六月十日向原告借
    款八十萬元，約定九十五年六月十一日清償，利息以年息百分之八點三按月計付
    ，遲延履行時，除仍按上開利率外，逾期在六個月以內者，按約定利率百分之十
    ，逾期六個月部分，就超過部分，按約定利率百分之二十，加付違約金，經被告
    立有同一內容之借據乙紙，及交原告收執。詎訴外人張坤宗自八十九年十一月十
    一日起即未繳息，尚餘本金六十六萬四千九百八十六元及如前開所述之利息、違
    約金等，迭經催討均未置理，依借據暨約定書第六條第一款之約定，不依約償付
    本金獲利息者，借款視為全部到期，茲被告既為連帶保證人，依約應負連帶清償
    之責等事實，提出借據暨約定書一紙為證，被告二人對原告主張訴外人張坤宗之
    借款情形及其二人為系爭借款契約之連帶保證人等事實亦均不為爭執，堪信原告
    上開主張為真正。
三、被告抗辯：訴外人張坤宗遭原告資遣，並獲發資遣金二十四萬三千六百二十八元
    ，依原告內部行文規定，員工離職時，需優先清償消費性貸款，始能辦理離職手
    續，惟原告竟以不合時宜之定型化契約（借據之條款）為依據，並就契約條款應
    為有利於消費者之解釋，卻為不利之解釋，硬將前項資遣金，全部用於償還訴外
    人另案設有抵押權之房屋貸款本息，且該房屋貸款設有抵押權，才貸放不到一年
    ，致影響被告權益至鉅，對於被告顯失公平，故本件原告之請求尚須扣除該資遣
    金部分之金額云云，原告則主張：訴外人張坤宗遭原告資遣，但因其並未還清消
    費者貸款，所以原告也因此沒有發給離職證明等語，經查，原告總公司固曾函文
    原告規定：本公司員工於離職時，其原貸款之員工消費者貸款應於離職前一次還
    清，此固有被告提出之台灣土地開發信託投資股份有限公司八十九年五月二十二
    日八九審查字第０三七三０號函附卷足參，惟此項規定應指原告總公司所屬各分
    公司之員工，於離職時辦理離職手續時，應履行之事項，且此項規定，充其量僅
    約束原告所屬之主管單位於辦理所屬員工離職時，需要求員工先行清償向原告所
    借之款項，始得辦理離職手續，惟員工離職時若未將其原貸之員工消費者貸款一
    次還清，並未規定任何法律效果，是充其量僅係原告可不發予訴外人張坤宗離職
    證明而已，尚無法為任何之拘束，故原告主張訴外人張坤宗遭原告資遣，但因其
    並未還清消費者貸款，所以原告也因此沒有發給離職證明等語，可信為真，次按
    對於一人負擔數宗債務而其給付之種類相同者，如清償人所提出之給付不足清償
    全部債額時，依民法第三百二十一條之規定，原應由清償人於清償時指定其應抵
    償之債務，如未為指定，即應依同法第三百二十二之規定，定其應抵充之債務，
    非債權人所得任意充償某宗債務。最高法院四十四年台上字第九二三號固有判例
    可參，查訴外人張坤宗除本件借款外，另曾於八十九年六月二十六日向原告借款
    三百萬元住宅貸款，此復有原告提出之借據暨約定書一紙為證，惟查，上開借款
    借款期間係自八十九年一月二十九日至一百零三年一月二十九日，並約定利息以
    年息百分之八點三（即按原告公司基本放款利率百分之八點八，減碼百分之零點
    五），並自第一筆借款撥付後，隨時按原告當時之基本放款利率提整幅度調整，
    每月付計息一次，此可參照上開借據暨約定書第一條至第三條所載自明，次查，
    兩造對於訴外人張坤宗已自原告處領得資遣費二十四萬三千六百二十八元，不為
    爭執，堪信屬實，惟上開金額業據原告於八十九年十一月十日以抵銷之意思通知
    訴外人張坤宗所積欠原告之金錢債務：(1)訴訟費用四萬一千五百九十三元、(2)本
    件系爭消費者借款（含利息、違約金、本金）截算至八十九年十一月十一日部分
    之金額共二萬三千六百三十三元、(3)上開三百萬元住宅貸款（含利息、違約金、
    本金）截算至八十九年十月二十九日之金額共十八萬零三百五十七元、(4)九月份
    之勞保費四百六十二元，此業據被告提出抵銷通知單一紙為證，原告對此亦不爭
    執，可信為真，是原告已就訴外人張坤宗上開所積欠之已屆清償期之債務，因其
    未為清償，而先以抵銷之方式抵充其債務，自符合民法第三百二十二條第一款債
    務已屆清償期者，應儘先抵充之規定，則原告所為既已符合上開規定，而非依據
    借據上之定型化條款為依據硬將前項資遣金，全部用於償還訴外人另案設有抵押
    權之三百萬元住宅貸款本息，至為明顯。況且該住宅貸款縱使設有抵押權，貸放
    借款之時間亦不到一年，原告既僅就已屆清償期之債務先為抵銷，自符合民法關
    於抵充順序之規定，亦難認為對於被告有顯失公平之情形，是被告抗辯其就訴外
    人張坤宗獲發資遣金二十四萬三千六百二十八元之額度範圍內之本金債務，其無
    庸償還云云，即屬無據，要非可採。
四、綜上所述，原告之主張為屬有據，從而原告依據連帶保證契約請求被告連帶給付
    借款六十六萬四千九百八十六元，及自八十九年十一月十一日起至清償日止，按
    年息百分之八點三計算之利息，並自同年十二月十二日起至清償日止，其逾期在
    六個月以內者，按上開利率百分之十，逾期超過六個月部分，按上開利率百分之
    二十計算之違約金，為有理由，應予准許。
五、兩造其餘主張及所提證據與本院上開論斷無涉或無違，不予贅述。
六、據上論結，本件原告之訴為有理由，依民事訴訟法第三百八十五條第一項前段、
    第八十五條第二項，判決如主文。
中      華      民      國    九十      年    十二    月      三十一    日
                                        臺灣臺中地方法院民事第三庭
~B法      官  許石慶
右為正本係照原本作成
如不服本判決，應於判決送達後二十日內，向本院提出上訴狀。
中      華      民      國    九十一    年     一     月       二       日
~B法院書記官


司法院資訊處製作；財團法人民間司法改革基金會備份。
